【裁判字號】    88,訴,1846
【裁判日期】    891031
【裁判案由】    妨害自由等
【裁判全文】
臺灣臺北地方法院刑事判決                        八十八年度訴字第一八四六號
    公  訴  人  臺灣臺北地方法院檢察署檢察官
    被      告  壬○○
    選任辯護人  翁方彬律師
                沈濟民
    被      告  子○○
    選任辯護人  郭芳宜律師
    被      告  甲○○
                丁○○
                丑○○
                己○○
右列被告因妨害自由等案件，經檢察官提起公訴（八十七年度偵字第二一三七六號、
八十八年度偵字第二四七一四號），本院判決如左：
    主  文
壬○○、子○○、甲○○、丁○○、丑○○、己○○均無罪。
    理  由
一、公訴意旨略以：子○○（綽號「蔡頭」）與壬○○、甲○○、丁○○、丑○○及
    己○○等人共同基於意圖為自己不法所有之犯意聯絡，為索討賭債，由壬○○派
    遣子○○、甲○○、丁○○及綽號「阿狗」之不詳年籍者等人，於八十七年十月
    九日下午七時三十分許，在臺中市○○○○街、長安路口攔下辛○○（綽號「阿
    展」）、癸○○夫婦，甲○○即要辛○○好好的合作，並說不要動到傢伙，動到
    傢伙對大家都不好，但辛○○堅拒上車，甲○○及「阿狗」遂拉住辛○○，由丁○○將車牌ＥＦ／三四八之計程車車門打開，甲○○及「阿狗」即強拉辛○○上
    車坐於後座，甲○○及「阿狗」分坐兩邊，子○○坐右前座，由丁○○開車，載
    走辛○○，而非法剝奪辛○○之行動自由，一旁之癸○○則乘機跑到中清西二街
    友人家中打電話，將辛○○被人押走之事告知張父庚○○。行車途中，甲○○語
    帶威脅地要辛○○趕快找親戚朋友借錢來還賭債，人才可能平安回去，遂令辛○○心中感到十分害怕，即以子○○之行動電話聯絡庚○○，要庚○○拿錢到高速
    公路臺北縣林口交流道贖人。嗣車抵林口交流道，「阿狗」打開車窗，由辛○○
    自庚○○手中接過支票，未等辛○○回話，隨即開車，並由子○○打電話給壬○○，詢明要將辛○○帶至何處，直到抵達臺北市○○區○○街二七六之一號前時
    ，方讓辛○○下車，並由子○○、甲○○及「阿狗」將辛○○押至崇德街二七六
    之一號地下室，繼由子○○與已在該地下室等候之己○○負責看管辛○○。嗣己○○要辛○○找庚○○、癸○○及親戚拿錢來解決債務問題，否則他們便無法向
    賭場交代，子○○亦稱若不拿錢出來，辛○○絕無法平安離開等語。翌（十）日
    凌晨五時許，賭場之負責人壬○○抵達崇德街二七六之一號地下室，並對辛○○
    說原本凌晨二、三點就要過來，只因要阻止賭場之另二位股東丙○○（另為不起
    訴處分）、廖新發（綽號「闊嘴」、「廖董」，另案通緝）同行，所以直到五點
    才到；並要辛○○好好合作解決債務，否則要將辛○○交給丙○○及廖新發處理
    ，若是交給丙○○及廖新發處理，辛○○就算是不死，至少也要斷一手一腳，致
    使辛○○聞言心生畏懼而哭泣，並請求壬○○給其一點時間解決。壬○○即謂「
    今天」至少要看見新台幣（下同）二百五十萬元現金，再由辛○○岳父簽發每二
    天到期、面額均為五十萬元之本票十一張，金額共八百萬元，辛○○聞言回道短
    期間內根本付不出這麼多錢，子○○在一旁聽了就說辛○○一點誠意都沒有，繼
    而出拳毆打辛○○頭部，並以腳踹辛○○肚子，打得辛○○在地上打滾（傷害部
    分未據告訴），子○○邊打還邊說「想死，我就打死你」，直到壬○○叫「停手
    」，子○○方才住手。壬○○見辛○○滿臉是血，便將辛○○帶到一旁擦拭乾淨
    ，並說了一些之前沒有還錢之人的下場，有的斷手，有的斷腳，亦致令辛○○心
    生畏懼。嗣於八十七年十月十一日凌晨二、三時許，丑○○應子○○電話通知抵
    達崇德街二七六之一號地下室與子○○共同看管辛○○，丑○○一見到辛○○，
    便對辛○○說「我看你多會跑，一樣會被捉到的，老實點才不會被修理」，稍後
    未久，甲○○亦應子○○電話通知而偕同丁○○到場，並共同看管辛○○，迨於
    同（十一）日凌晨五時許，為庚○○發現辛○○於被綁當日所搭乘之計程車並報
    警，在崇德街二七六之一號地下室當場查獲子○○、甲○○、丁○○及丑○○四
    人，並扣得癸○○簽發面額共計三百四十九萬元之支票六張及子○○致癸○○之
    郵局存證信函之影本等物，因認被告涉有刑法第三百零二條第一項妨害自由及同
    法第三百四十六條第三項、第一項恐嚇未遂罪嫌云云。
二、按犯罪事實應依證據認定之，無證據不得推定其犯罪事實。又不能證明被告犯罪
    者，應諭知無罪之判決，刑事訴訟法第一百五十四條、第三百零一條第一項分別
    定有明文。又刑事訴訟上證明之資料，無論其為直接證據或間接證據，均須達於
    通常一般之人均不致於有所懷疑，而得確信其為真實之程度，始得據為有罪之認
    定，若其關於被告是否犯罪之證明未能達此程度，而有合理性懷疑之存在，致使
    無從形成有罪之確信，根據「罪證有疑，利於被告」之證據法則，即不得遽為不
    利被告之認定（最高法院七十六年度台上字第四九八六號判例意旨參照），其以
    情況證據（即間接證據）斷罪時，尤須基於該證據在直接關係上所可證明之他項
    情況事實，本乎推理作用足以確證被告有罪，方為合法，不得徒憑主觀上之推想
    ，將一般經驗上有利被告之其他合理情況逕予排除，此觀諸最高法院三十二年度
    上字第六七號判例意旨亦甚明確。
三、本件公訴人認被告涉有右揭犯行，無非係以上開事實有(一)被害人辛○○之於警訊
    時之指述，及證人庚○○、丙○○於警訊時證述及支票影本等扣案可稽。(二)被告
    壬○○因本案而與丙○○發生口角，嗣並夥同甲○○等人（另案偵辦）持槍掃射
    同案被告丙○○背部，並經提起公訴。(三)被告子○○先係供稱被害人辛○○向其
    借款付息一分半，嗣則供稱該款項係以月息二分向他人所借，而所借貸之利息較
    所貸放之利息為高，顯與常情不符。(四)苟被告丁○○確係受僱開車，焉有不立即
    取酬之理？況其應有親見被害人辛○○被強押上車，未速予離去並報警處理，乃
    有犯意之聯絡。(五)被告丑○○於警訊時供稱崇德街二七六之一號地下室的鐵門有
    鎖起來，足認被害人辛○○確有被非法拘禁之情事。(六)被告己○○於本署偵查中
    自承認識被害人辛○○及被告壬○○，被害人辛○○於警訊時所述，應無誣指之
    可能，且被告己○○亦未能提出不在場證明，為其論據。
四、訊據被告均堅決否認有妨害自由或恐嚇情事，被告壬○○辯稱：辛○○有打電話
    給伊，有提到被載到崇德街，說須處理債務乙事，但伊沒有開賭場，也沒有叫子
    ○○等人去押辛○○，更沒有到過崇德街二七六之一號地下室之現場等語；被告
    子○○辯稱：伊向他人借錢利息二分，轉借給辛○○二分半，賺取其中差額，伊
    透過甲○○向丁○○包車，沒有強押或毆打辛○○，辛○○係自願上車跟伊解決
    債務，在林口交流道還見到他爸，辛○○向伊說對不起，跪在地上拿玻璃要自殺
    ，伊搶下玻璃，後來伊打電話叫丑○○聊天，並叫丁和柯二人來拿車款，伊不認
    識壬○○，當時陳也不在場等語；被告甲○○辯稱：伊不認識被告己○○、丑○○，辛○○欠子○○很多錢，辛○○之行動自由並沒受限制，伊也沒有以強迫的
    手段逼辛○○拿錢出來，是張自己上車，在休息站打公用電話給他爸爸，他在地
    下室時他走來走去，沒人看守，隔天是和丁○○去崇德街拿車款等語；被告丁○○辯稱：伊係計程車司機，只認識甲○○，不認識辛○○及其餘被告，因丁介紹
    子○○向伊包車說要到台中載辛○○上台北處理債務的問題，伊想有生意可做就
    載他們去，沒有人拉辛○○上車，他自己上車，也沒有人威脅，十一日凌晨係甲○○打電話給伊說要到子○○處，伊就一起過去拿車款等語；被告丑○○辯稱：
    當天係子○○打電話給伊，要伊過去聊天，伊才騎機車到現場聊天、看報紙及休
    息，辛○○一直躺在床上，沒有人脅迫他等語；被告己○○辯稱：伊雖認識壬○○及辛○○，但並沒有參與強押及看管辛○○，壬○○有欠辛○○錢，伊不認識
    其他被告等語。
五、經查：公訴人據以認定右揭事實之直接證據，主要乃被害人辛○○及庚○○之警
    訊中之指述，惟辛○○、庚○○於偵訊中屢經傳訊均未到庭，經本院傳、拘亦未
    著，又該日辛○○、庚○○於警訊中所述並未錄音，有警員乙○○、戊○○之證
    述可參，本院雖無從比對筆錄與錄音之內容，然參諸庚○○於警訊中所稱：「我
    十月九日晚上二十時接到我媳婦由台中來電說我兒子遭受四人強押上車，我就四
    處報案」（參偵查卷第二六頁），核與證人癸○○即辛○○前妻到庭結證稱：「
    我和張走在一起，有輛計程車來，內有人喊他『阿展』，我那時要去酒店上班．
    ．．後來他有朋友叫他名字，我沒看見他上車，後來我逕自上班就不理他了。我
    沒聽說他被押上台北之事」等語（參本院八十九年三月三十一日訊問筆錄），足
    徵庚○○於警訊中所稱其因媳婦即癸○○來電告稱辛○○遭人強押上車北上乙事
    ，與事實顯有不符，殊難採為認定本案事實之基礎。又扣案之支票影本僅足以證
    明被害人辛○○與被告子○○間有債務糾紛，與被告等人是否對辛○○有妨害自
    由或恐嚇之行為，並無認定之關連。又證人丙○○於偵訊中僅以書狀陳述辛○○
    積欠被子○○債務，伊本人與本案無關（偵查卷第六七、六八頁參照），於本院
    調查時則僅證稱伊因本案而與壬○○有口角，不清楚辛○○被押之事（參本院八
    十九年一月十九日訊問筆錄），而被告壬○○固因丙○○遭槍擊而經台北地方法
    院檢察署檢察官以八十七年偵字第二六二五九號起訴，有該案號偵查全卷影本在
    卷可參，惟該案未經判決確定，且被告壬○○與丙○○於本案發生後二人不睦之
    事，與本案待證事項之認定亦無涉。再者，倘被告丁○○辯稱係因友人被告甲○○介紹而由被告子○○向伊承包車輛南下乙節屬實，被告丁○○乃間接受友人而
    非一般陌生乘客之託，未於當日即時索取報酬，而於翌日始前往受託者居所領取
    車資，則屬人情之常，何得據此認定被告丁○○有何不法之犯意聯絡？又查被害
    人辛○○之父因在崇德街發現計程車而向警局報案時為凌晨四時許（參偵查卷第
    二六頁警訊筆錄），警員接獲報案而至現場地下室時則為六時許，有刑事案件移
    送書可參，而一般住家於凌晨至清晨間為居家安全將外門上鎖，並無何異常之處
    ，況且現場查獲警員僅見辛○○躺在椅子上（參本院八十九年七月十一日訊問筆
    錄），身體並未遭繩索等物束縛，何得以被告丁○○未即時取車資或地下室鐵門
    上鎖之事實，認辛○○當時確被拘禁於地下室之內？又公訴人以被告己○○認識
    被害人辛○○及被告壬○○之前提事實，據以認定被害人辛○○於警訊所述並非
    誣指乙節，似亦無論理上之基礎。依上所述，公訴人就本案之認定，僅憑被害人
    辛○○及庚○○之於警訊之證詞，而庚○○於警訊中之陳述與事實不符，已難採
    為事實認定之基礎，尚難僅據被害人辛○○唯一於警訊未經具結、復無錄音可資
    比對之片面指述，遽以認定右揭被告六人共同妨害自由、恐嚇之犯罪事實。至被
    告子○○固先稱辛○○向伊借款付息一分半（參八十八年八月二十七日偵訊筆錄
    ，公訴人誤載為同年月十八日訊問筆錄），嗣則稱以月息二分向案外人郭曉時所
    借，並經證人郭曉時證述在卷（參八十八年九月十四日偵訊筆錄），公訴人認其
    所述借貸利息高於貸放利息，與常情不符，難認系爭款項係屬借款；惟上揭積極
    證據既不足證明犯罪事實，被告子○○前揭抗辯或反證縱屬矛盾虛偽，不能以此
    資為積極證據應予採信之理由（最高法院三十年上字第四八二判例參照）。基此
    ，本案之直接、間接證據，未能達於信其真實之程度，而有合理性懷疑之存在，
    自不能以推測或擬制之方法以為裁判基礎。此外，復查無其他積極證據足資認定
    被告有公訴人所指犯行，其犯罪自屬不能證明，揆諸首揭說明，依法應諭知無罪
    之判決，以示慎審。
據上論斷，應依刑事訴訟法第三百零一條第一項，判決如主文。
中    華    民    國      八十九      年      十      月    三十一      日
                                      臺灣臺北地方法院刑一庭
                                          法  官  李莉苓
右正本證明與原本無異。
如不服本判決，應於判決送達後十日內，向本院提出上訴狀。
                                          書記官  林慧君
中    華    民    國      八十九      年      十一  月      七      日


司法院資訊處製作；財團法人民間司法改革基金會備份。
